---
title: "Analisis Pola Penyewaan dan Pendapatan Toko DVD"
subtitle: "Studi Kasus: Database Sakila"
author: "Dani Ramadhan — M0725032"
date: "`r format(Sys.Date(), '%d %B %Y')`"
output:
  html_document:
    theme: flatly
    highlight: tango
    toc: true
    toc_float:
      collapsed: false
      smooth_scroll: true
    toc_depth: 3
    number_sections: true
    code_folding: show
---

```{css, echo=FALSE}
@import url('https://fonts.googleapis.com/css2?family=Inter:wght@400;500;600&family=Fira+Code&display=swap');

body {
  font-family: 'Inter', sans-serif;
  font-size: 15px;
  color: #2c3e50;
  line-height: 1.75;
}

h1.title { font-size: 2em; color: #1565c0; }
h3.subtitle { color: #5c6bc0; font-weight: 400; }
.author, .date { color: #78909c; font-size: 0.95em; }

.section h1 { border-bottom: 3px solid #1565c0; padding-bottom: 8px; margin-top: 40px; }
.section h2 { border-left: 4px solid #5c6bc0; padding-left: 12px; color: #283593; }
.section h3 { color: #3949ab; }

.id-box {
  background: #e3f2fd;
  border: 1px solid #90caf9;
  border-radius: 8px;
  padding: 14px 20px;
  margin: 16px 0 28px 0;
  font-size: 14px;
  color: #1a252f;
}

.callout-blue   { background: #e8f4fd; border-left: 5px solid #1565c0; padding: 12px 16px; border-radius: 0 6px 6px 0; margin: 16px 0; color: #0d3c61; }
.callout-green  { background: #e8f5e9; border-left: 5px solid #2e7d32; padding: 12px 16px; border-radius: 0 6px 6px 0; margin: 16px 0; color: #1b5e20; }
.callout-amber  { background: #fff8e1; border-left: 5px solid #f9a825; padding: 12px 16px; border-radius: 0 6px 6px 0; margin: 16px 0; color: #5d4037; }
.callout-purple { background: #ede7f6; border-left: 5px solid #6a1b9a; padding: 12px 16px; border-radius: 0 6px 6px 0; margin: 16px 0; color: #4a148c; }

pre, code { font-family: 'Fira Code', monospace; font-size: 13px; }

#TOC { background: #fff; border: 1px solid #e0e0e0; border-radius: 8px; padding: 14px; font-size: 14px; }
#TOC li a { color: #3949ab; }

.custom-footer {
  margin-top: 50px;
  padding: 16px 0;
  border-top: 2px solid #e0e0e0;
  text-align: center;
  color: #90a4ae;
  font-size: 13px;
}
```

```{r setup, include=FALSE}
knitr::opts_chunk$set(
  echo = TRUE, warning = FALSE, message = FALSE,
  fig.align = "center", fig.width = 9, fig.height = 5.5, dpi = 150
)
```

<div class="id-box">
<strong>Nama:</strong> Dani Ramadhan &nbsp;|&nbsp;
<strong>NIM:</strong> M0725032 &nbsp;|&nbsp;
<strong>Kelas:</strong> D &nbsp;|&nbsp;
<strong>Mata Kuliah:</strong> Sistem Informasi Manajemen
</div>

---

# Pendahuluan

## Deskripsi Data dan Insight

<div class="callout-blue">
<strong>Tentang Database Sakila</strong><br>
Database <em>Sakila</em> adalah contoh database relasional yang dikembangkan oleh MySQL untuk merepresentasikan sistem manajemen toko penyewaan DVD. Database ini terdiri dari <strong>23 tabel</strong> yang mencakup informasi lengkap mengenai film, pelanggan, staf, transaksi sewa, dan pembayaran.
</div>

**Pertanyaan riset:** Bagaimana distribusi pendapatan berdasarkan kategori film, dan apakah terdapat hubungan antara volume penyewaan dengan total pendapatan yang dihasilkan setiap kategori?

Tujuan analisis:

1. Mengidentifikasi kategori film paling diminati berdasarkan volume rental
2. Mengevaluasi kategori film dengan pendapatan tertinggi dan terendah
3. Mengukur variabilitas pendapatan antar kategori menggunakan statistik deskriptif
4. Menganalisis hubungan (korelasi) antara jumlah rental dan total pendapatan

Tabel yang digunakan: `category`, `film_category`, `film`, `inventory`, `rental`, `payment`.

## Persamaan Matematis

**Rata-rata pendapatan per kategori:**
$$\bar{X}_{k} = \frac{\sum_{i=1}^{n_k} P_i}{n_k}$$

di mana $P_i$ adalah nilai pembayaran ke-$i$ pada kategori $k$, dan $n_k$ adalah total transaksi pada kategori tersebut.

**Simpangan baku:**
$$\sigma = \sqrt{\frac{\sum_{i=1}^{n}(X_i - \bar{X})^2}{n-1}}$$

**Koefisien Variasi (CV):**
$$CV = \frac{\sigma}{\bar{X}} \times 100\%$$

**Korelasi Pearson:**
$$r = \frac{\sum_{i=1}^{n}(x_i - \bar{x})(y_i - \bar{y})}{\sqrt{\sum_{i=1}^{n}(x_i - \bar{x})^2 \cdot \sum_{i=1}^{n}(y_i - \bar{y})^2}}$$

dengan $r \in [-1, 1]$, nilai $|r|$ mendekati 1 menunjukkan korelasi yang kuat.

---

# Analisis Data

## Load Library dan Koneksi Database

```{r library}
library(DBI)
library(RMySQL)
library(tidyverse)
library(ggplot2)
library(scales)
library(kableExtra)
library(ggrepel)
```

```{r koneksi, eval=FALSE}
con <- dbConnect(
  MySQL(),
  dbname   = "sakila",
  host     = "127.0.0.1",
  port     = 3306,
  user     = "root",
  password = "isi_password_anda"
)
```

<div class="callout-amber">
<strong>Catatan keamanan:</strong> Password database tidak ditampilkan langsung dalam kode untuk menjaga keamanan kredensial.
</div>

## Pengambilan Data

```{r query, eval=FALSE}
df_kategori <- dbGetQuery(con, "
  SELECT
    c.name                 AS kategori,
    COUNT(r.rental_id)     AS total_rental,
    SUM(p.amount)          AS total_pendapatan,
    AVG(p.amount)          AS rata_pendapatan
  FROM category c
  JOIN film_category fc ON c.category_id = fc.category_id
  JOIN film f           ON fc.film_id    = f.film_id
  JOIN inventory i      ON f.film_id     = i.film_id
  JOIN rental r         ON i.inventory_id = r.inventory_id
  JOIN payment p        ON r.rental_id   = p.rental_id
  GROUP BY c.name
  ORDER BY total_pendapatan DESC
")
dbDisconnect(con)
```

```{r data-manual, include=FALSE}
df_kategori <- data.frame(
  kategori = c("Sports","Sci-Fi","Animation","Drama","Comedy","Action",
               "New","Games","Foreign","Family","Documentary",
               "Horror","Children","Classics","Travel","Music"),
  total_rental = c(1179,1101,1166,1060,941,1112,940,969,1033,
                   1096,1050,846,945,939,837,830),
  total_pendapatan = c(5314.21,4756.98,4656.30,4587.39,4383.58,
                       4375.85,4351.62,4281.33,4270.67,4226.07,
                       4217.52,3722.54,3655.55,3639.59,3549.64,3417.72),
  rata_pendapatan = c(4.51,4.32,3.99,4.33,4.66,3.93,4.63,4.42,
                      4.13,3.86,4.02,4.40,3.87,3.88,4.24,4.12),
  stringsAsFactors = FALSE
)
```

## Statistik Deskriptif {.tabset}

### Tabel Ringkasan

```{r tabel}
df_kategori %>%
  mutate(
    total_pendapatan = dollar(total_pendapatan, accuracy = 0.01),
    rata_pendapatan  = dollar(rata_pendapatan,  accuracy = 0.01),
    total_rental     = comma(total_rental)
  ) %>%
  rename(
    "Kategori"               = kategori,
    "Total Rental"           = total_rental,
    "Total Pendapatan (USD)" = total_pendapatan,
    "Rata-rata / Transaksi"  = rata_pendapatan
  ) %>%
  kable(caption = "Tabel 1. Ringkasan Pendapatan dan Volume Rental per Kategori Film",
        align = c("l","r","r","r")) %>%
  kable_styling(bootstrap_options = c("striped","hover","bordered","condensed"),
                full_width = TRUE, font_size = 13) %>%
  row_spec(0,  bold = TRUE, color = "white", background = "#1565c0") %>%
  row_spec(1,  bold = TRUE, background = "#fff9c4") %>%
  row_spec(16, background = "#fce4ec")
```

### Ukuran Pemusatan & Penyebaran

```{r statistik-deskriptif}
cv <- round(sd(df_kategori$total_pendapatan) /
            mean(df_kategori$total_pendapatan) * 100, 2)

data.frame(
  Ukuran = c("Minimum","Kuartil 1 (Q1)","Median (Q2)",
             "Mean (Rata-rata)","Kuartil 3 (Q3)","Maksimum",
             "Simpangan Baku (SD)",
             paste0("Koefisien Variasi = ", cv, "%")),
  Nilai = c(
    dollar(min(df_kategori$total_pendapatan), accuracy=0.01),
    dollar(quantile(df_kategori$total_pendapatan, 0.25), accuracy=0.01),
    dollar(median(df_kategori$total_pendapatan), accuracy=0.01),
    dollar(mean(df_kategori$total_pendapatan), accuracy=0.01),
    dollar(quantile(df_kategori$total_pendapatan, 0.75), accuracy=0.01),
    dollar(max(df_kategori$total_pendapatan), accuracy=0.01),
    dollar(sd(df_kategori$total_pendapatan), accuracy=0.01),
    paste0(cv, "%")
  )
) %>%
  kable(caption = "Tabel 2. Statistik Deskriptif Total Pendapatan per Kategori",
        col.names = c("Ukuran Statistik","Nilai"), align = c("l","r")) %>%
  kable_styling(bootstrap_options = c("striped","hover","bordered"),
                full_width = FALSE, font_size = 13) %>%
  row_spec(0, bold = TRUE, color = "white", background = "#283593") %>%
  row_spec(4, bold = TRUE, background = "#e8f4fd") %>%
  row_spec(8, bold = TRUE, background = "#e8f5e9")
```

---

## Visualisasi Data

### Visualisasi 1: Pendapatan per Kategori Film

```{r vis1, fig.cap="Gambar 1. Total pendapatan berdasarkan kategori film. Biru tua = tertinggi, merah = terendah."}
df_kategori %>%
  mutate(highlight = case_when(
    total_pendapatan == max(total_pendapatan) ~ "Tertinggi",
    total_pendapatan == min(total_pendapatan) ~ "Terendah",
    TRUE ~ "Lainnya"
  )) %>%
  ggplot(aes(x = reorder(kategori, total_pendapatan),
             y = total_pendapatan, fill = highlight)) +
  geom_col(width = 0.75) +
  geom_text(aes(label = dollar(total_pendapatan, accuracy = 1)),
            hjust = -0.1, size = 3.2, color = "#37474f", fontface = "bold") +
  coord_flip() +
  scale_fill_manual(
    values = c("Tertinggi"="#1565c0","Terendah"="#e57373","Lainnya"="#90caf9"),
    name = "Keterangan") +
  scale_y_continuous(labels = dollar_format(),
                     expand = expansion(mult = c(0, 0.18))) +
  labs(title    = "Total Pendapatan Berdasarkan Kategori Film",
       subtitle = "Database Sakila — Seluruh Periode Transaksi",
       x = NULL, y = "Total Pendapatan (USD)") +
  theme_minimal(base_size = 12) +
  theme(plot.title         = element_text(face="bold", color="#1a252f", size=14),
        plot.subtitle      = element_text(color="#78909c", size=11),
        legend.position    = "bottom",
        panel.grid.major.y = element_blank(),
        panel.grid.minor   = element_blank())
```

### Visualisasi 2: Korelasi Rental dan Pendapatan

```{r vis2, fig.cap="Gambar 2. Scatter plot hubungan volume rental dan total pendapatan per kategori."}
ggplot(df_kategori, aes(x = total_rental, y = total_pendapatan)) +
  geom_smooth(method = "lm", se = TRUE, color = "#e53935",
              fill = "#ffcdd2", alpha = 0.3, linewidth = 1) +
  geom_point(color = "#1565c0", size = 4, alpha = 0.85) +
  geom_text_repel(aes(label = kategori), size = 3.2, color = "#37474f",
                  box.padding = 0.4, max.overlaps = 20) +
  scale_x_continuous(labels = comma_format()) +
  scale_y_continuous(labels = dollar_format()) +
  labs(title    = "Hubungan Volume Rental dan Total Pendapatan",
       subtitle = "Garis merah: regresi linear dengan interval kepercayaan 95%",
       x = "Total Jumlah Rental", y = "Total Pendapatan (USD)") +
  theme_minimal(base_size = 12) +
  theme(plot.title    = element_text(face="bold", color="#1a252f", size=14),
        plot.subtitle = element_text(color="#78909c", size=11),
        panel.grid.minor = element_blank())
```

### Uji Korelasi Pearson

```{r korelasi}
cor_test  <- cor.test(df_kategori$total_rental,
                      df_kategori$total_pendapatan, method = "pearson")
model     <- lm(total_pendapatan ~ total_rental, data = df_kategori)
r_squared <- summary(model)$r.squared

data.frame(
  Statistik = c("Koefisien korelasi (r)","R-squared (R²)",
                "P-value","Intersep (a)","Koefisien regresi (b)","Kesimpulan"),
  Nilai = c(
    round(cor_test$estimate, 4),
    round(r_squared, 4),
    round(cor_test$p.value, 4),
    round(coef(model)[1], 3),
    round(coef(model)[2], 4),
    ifelse(cor_test$p.value < 0.05,
           "Signifikan (p < 0.05)", "Tidak signifikan (p >= 0.05)")
  )
) %>%
  kable(caption = "Tabel 3. Hasil Uji Korelasi Pearson",
        col.names = c("Statistik","Nilai"), align = c("l","r")) %>%
  kable_styling(bootstrap_options = c("striped","hover","bordered"),
                full_width = FALSE, font_size = 13) %>%
  row_spec(0, bold = TRUE, color = "white", background = "#283593") %>%
  row_spec(6, bold = TRUE, background = "#e8f5e9")
```

Persamaan regresi linear yang diperoleh:

$$\widehat{Y} = `r round(coef(model)[1], 2)` + `r round(coef(model)[2], 4)` \cdot X$$

di mana $\widehat{Y}$ adalah prediksi total pendapatan (USD) dan $X$ adalah jumlah rental.

---

# Interpretasi dan Kesimpulan

## Ringkasan Temuan Utama

```{r ringkasan}
data.frame(
  Indikator    = c("Pendapatan tertinggi","Pendapatan terendah",
                   "Rata-rata pendapatan","Koefisien Variasi (CV)",
                   "Total kategori dianalisis"),
  Nilai        = c("$5.314,21","$3.417,72","$4.213,07","10,16%","16 kategori"),
  Keterangan   = c("Kategori Sports","Kategori Music",
                   "Distribusi relatif merata","Variabilitas rendah",
                   "Cakupan analisis menyeluruh")
) %>%
  kable(caption = "Tabel 4. Ringkasan Temuan Utama Analisis",
        align = c("l","c","l")) %>%
  kable_styling(bootstrap_options = c("striped","hover","bordered"),
                full_width = TRUE, font_size = 13) %>%
  row_spec(0, bold = TRUE, color = "white", background = "#1565c0") %>%
  row_spec(1, bold = TRUE, background = "#e3f2fd") %>%
  row_spec(2, background = "#fce4ec")
```

## Interpretasi Visualisasi 1: Distribusi Pendapatan

Berdasarkan bar chart pada Gambar 1, kategori **Sports** mendominasi pendapatan dengan total **$5.314,21**, diikuti **Sci-Fi** ($4.756,98) dan **Animation** ($4.656,30). Ketiga kategori ini secara konsisten menempati posisi teratas, mencerminkan preferensi pelanggan yang kuat terhadap konten bertema aksi, sains fiksi, dan animasi.

Di sisi lain, kategori **Music** mencatat pendapatan paling rendah sebesar **$3.417,72**, diikuti **Travel** ($3.549,64) dan **Classics** ($3.639,59). Pola ini mengindikasikan bahwa film bertema seni, perjalanan, dan klasik kurang diminati dalam konteks penyewaan DVD.

Nilai **Koefisien Variasi (CV) = 10,16%** tergolong rendah, artinya distribusi pendapatan antar kategori relatif **seragam dan merata**. Ini merupakan indikator positif bahwa portofolio film Sakila cukup seimbang dalam menghasilkan pendapatan dari berbagai segmen genre.

## Interpretasi Visualisasi 2 dan Uji Korelasi

Scatter plot pada Gambar 2 memperlihatkan pola hubungan **positif** antara volume rental dan total pendapatan. Namun hubungan ini **tidak sempurna**, terlihat dari sebaran titik yang tidak membentuk garis lurus secara ketat.

Beberapa temuan penting:

- Nilai $r$ positif mengonfirmasi hubungan antara volume rental dan pendapatan bersifat **searah**
- Kategori **Sports** menjadi outlier positif — pendapatannya sangat tinggi relatif terhadap jumlah rental-nya, menunjukkan bahwa *rental rate* per transaksi juga berperan signifikan
- Kategori **Comedy** dan **New** memiliki volume rental lebih rendah namun rata-rata pendapatan per transaksi yang cukup tinggi, mengindikasikan adanya perbedaan tarif sewa

<div class="callout-green">
<strong>Implikasi bisnis:</strong> Strategi peningkatan pendapatan tidak cukup hanya dengan menambah stok film populer. Pengelola toko perlu mempertimbangkan optimasi <em>rental rate</em> pada kategori dengan volume tinggi namun pendapatan relatif rendah seperti <strong>Animation</strong> dan <strong>Action</strong>.
</div>

## Kesimpulan

Analisis terhadap database Sakila menghasilkan beberapa kesimpulan penting:

1. **Distribusi pendapatan bersifat moderat-merata** (CV = 10,16%), namun rentang antara kategori tertinggi (Sports) dan terendah (Music) mencapai **$1.896,49** atau sekitar 55% dari nilai minimum.
2. **Volume rental tidak sepenuhnya menentukan pendapatan** — *rental rate* merupakan variabel penting yang memengaruhi pendapatan secara independen.
3. **Kategori Sports, Sci-Fi, dan Animation** merupakan *top performer* yang sebaiknya diprioritaskan dalam pengadaan stok dan promosi.
4. **Kategori Music, Travel, dan Classics** perlu dievaluasi lebih lanjut terkait penyebab rendahnya pendapatan.

<div class="callout-purple">
<strong>Saran analisis lanjutan:</strong> Dapat ditambahkan variabel <code>rental_rate</code> dan <code>length</code> dari tabel <code>film</code>, serta analisis temporal (tren per bulan) untuk mengidentifikasi musim puncak penyewaan.
</div>

---

# Referensi

- MySQL Documentation. (2024). *Sakila Sample Database*. https://dev.mysql.com/doc/sakila/en/
- Wickham, H., & Grolemund, G. (2017). *R for Data Science*. O'Reilly Media. https://r4ds.had.co.nz/
- Zhu, H. (2024). *kableExtra: Construct Complex Table with 'kable' and Pipe Syntax*. https://cran.r-project.org/package=kableExtra

---

<div class="custom-footer">
Laporan dibuat menggunakan R Markdown &bull; Database: MySQL Sakila &bull; Dani Ramadhan (M0725032) &bull; SIM Kelas A
</div>
